【裁判字號】    97,消債更,315
【裁判日期】    980317
【裁判案由】    更生事件
【裁判全文】
臺灣新竹地方法院民事裁定           97年度消債更字第315號
聲  請  人  甲○○
上列當事人因消費者債務清理事件聲請更生，本院裁定如下：
    主  文
聲請駁回。
聲請費用由聲請人負擔。
    理  由
一、(一)按債務人與金融機構協商成立者，不得聲請更生或清算，
    但因不可歸責於己之事由，致履行顯有重大困難者，不在此
    限；本條例施行前，債務人依金融主管機關協調成立之中華
    民國銀行公會會員辦理消費金融案件無擔保債務協商機制與
    金融機構成立之協商，準用前項之規定，消費者債務清理條
    例第151條第5項、第6項分別定有明文。衡諸債之關係係以
    當事人間之信賴關係為基礎，為社會經濟組織之重要支柱，
    故當事人於以法律行為追求自己之利益之際，亦應顧及對方
    之利益，並考量債權債務在社會上之作用，本於誠實及信用
    之原則，行使債權及履行債務。是對於已陷入經濟上困境之
    消費者，若任其於惡性循環之債務窘境中自生自滅，將衍生
    嚴重之社會問題，難以維持安定之社會經濟秩序，故為兼顧
    債權人、債務人雙方之利益，對陷於經濟上困境之消費者，
    乃允其於消費者債務清理條例施行後，得選擇以重建型之更
    生程序或清算型之清算程序清理其債務，藉以妥適調整債務
    人與債權人及其他利害關係人間之權利義務關係，保障債權
    人獲得公平受償，並謀求消費者經濟生活之重建復甦機會。
    惟對於已與金融機構協商成立，或於本條例施行前，已依金
    融主管機關協調成立之中華民國銀行公會會員辦理消費金融
    案件無擔保債務協商機制與金融機構成立協商之債務人，若
    非因不可歸責於己之事由，致履行顯有重大困難，僅係為圖
    謀減免債務，而不為債務之履行，自有違債權契約為誠信契
    約之本旨，故依消費者債務清理條例第151條第6項準用同條
    第5項前段之規定，不得聲請更生或清算，始能避免肇致道
    德危險。次按債務清償方案成立後，應由債務人按其條件履
    行，如因事後發生情事變更，在清償期間收入或收益不如預
    期，致該方案履行困難甚或履行不能，因不可歸責於己，始
    能准許債務人聲請更生或清算，以避免債務人任意毀諾已成
    立之協商，濫用更生或清算之裁判上債務清理程序。從而所
    謂「不可歸責於己之事由」，應係指客觀上聲請人之支出增
    多，或收入、收益減少，非其成立協商時所能預期，諸如物
    價上漲而成本增加、家屬患病等以致支出增加，或因病無法
    工作、僱佣之公司倒閉或裁員、失業、減薪等以致收入減少
    ，均屬之。(二)第按債務人「不能清償債務或有不能清償之虞
    」者，得依本條例所定更生或清算程序，清理其債務。聲請
    更生或清算不合程式或不備其他要件者，法院應以裁定駁回
    之；但其情形可以補正者，法院應定期間先命補正，消費者
    債務清理條例第3條、第8條亦分別定有明文。
二、聲請人即債務人聲請更生意旨略以：聲請人於消費者債務清
    理條例施行前，曾依照中華民國銀行公會會員辦理消費金融
    案件無擔保債務協商機制與金融機構成立協商，自民國95年
    4月起每月應給付金融機構債權人新臺幣（下同）56,850元
    ，惟聲請人斯時之薪資每月僅約36,000元，聲請人僅繳納1
    期後即未再繳交，嗣再與各債權人銀行個別協商，除華僑商
    業銀行外，均已達成個別協商，嗣華僑商業銀行亦併入花旗
    銀行，其自95年7月份起每月共計繳交37,035元予債權銀行
    ，繳至97年5月份，其目前每月收入約44,000元，扣除每月
    伙食、房租、保險費、生活雜支及扶養支出等費用後，每月
    只可償還債權銀行10,000元左右，無法負擔最大債權銀行即
    臺北富邦商業銀行所提出每月支付23,848元之協商條件，聲
    請人無力負擔協商債務應可認定屬不可歸責，且無擔保或無
    優先權之債務總額未逾1,200萬元，復未經法院裁定開始清
    算程序或宣告破產等語；並提出協議書、無擔保債務還款計
    畫、94年9月至95年8月日間薪資入帳之兆豐國際商業銀行中
    山分行客戶存款資料明細表、財產及收入狀況說明書、全國
    財產稅總歸戶財產查詢清單、95、96年度之綜合所得稅各類
    所得資料清單、被保險人之投保年資資料查詢、薪資單、房
    屋租賃契約書、戶籍謄本、財團法人金融聯合徵信中心當事
    人綜合信用報告、債權人清冊等為憑。
三、本件聲請人前於95年3月與全體無擔保債權銀行協商成立，
    並約定自95年4月起開始分60期按年息9.88%還款，每月還款
    56,850元，嗣還款1期至95年5月止毀諾未再還款，已據聲請
    人是認無誤，並經債權銀行函覆，且有消費金融案件無擔保
    債務還款計畫、協議書等影本在卷可稽，堪認聲請人於消費
    者債務清理條例施行前，確曾依照中華民國銀行公會會員辦
    理消費金融案件無擔保債務協商機制與金融機構成立協商，
    每月應給付金融機構債權人56,850元，是依消費者債務清理
    條例第3條、第151條第5項但書、第6項之規定，聲請人須有
    「不能清償債務或有不能清償之虞」，且「不可歸責於己之
    事由，致履行顯有重大困難」，始得聲請更生。
四、經查：
（一）聲請人於95年3月協商成立時係任職於天祥晶華飯店股份
      有限公司，每月薪資約36,000元，此經聲請人具狀陳述在
      卷，且有其提出之94年9月至95年8月間薪資入帳之兆豐國
      際商業銀行中山分行客戶存款資料明細表、財產及收入狀
      況說明書、95、96年度之綜合所得稅各類所得資料清單、
      被保險人之投保年資資料查詢及本院查詢之稅務電子閘門
      財產所得調件明細表等件可憑。而聲請人前於95年3月與
      全體無擔保債權銀行協商成立，約定自95年4月起開始分
      60期按年息9.88%還款，每月還款56,850元，固較聲請人
      斯時之月薪約36,000元為高，惟聲請人任職天祥晶華飯店
      股份有限公司迄95年7月間，於95年5月毀諾當時之薪資收
      入狀況較之協商成立當時並無減少，難認有何收入變更致
      無法履行協商條件之情事，又雖聲請人每月應給付金融機
      構債權人之款項較其當時每月薪資收入為高，然此債務關
      係係在協商前即已存在，本屬其可預見，尚非協商後不可
      歸責之事由，況債務人於衡量自身經濟狀況後，既仍同意
      還款計畫，自應考量籌措資金來源之規劃，縱其每月收入
      清償協商還款後，已不敷開銷，亦屬債務人協商時可得預
      見，均不可於協商後將此部分歸諸於無法履行協商之不可
      歸責事由。
（二）次查，聲請人於95年3月協商成立時係任職於天祥晶華飯
      店股份有限公司，每月薪資約36,000元，其後於96年3月
      間在川越娛樂股份有限公司任職不及1個月，領薪13,520
      元，再於96年4月25日至六福開發股份有限公司臺北分公
      司任職迄今，97年間月薪平均為45,114元等情，亦有聲請
      狀、聲請人提出之前開資料及六福開發股份有限公司臺北
      分公司薪資單，暨本院查詢之稅務電子閘門財產所得調件
      明細表可稽，足認聲請人目前之薪資收入較協商成立時已
      有增加。而聲請人前於95年3月與全體無擔保債權銀行協
      商成立，還款1期毀諾未再繳款後，即再與各債權人銀行
      達成個別協商，每月承諾還款37,035元，並自95年7月繳
      至97年5月份等情，業據聲請人自承在卷（見本院97年12
      月9日訊問筆錄第2頁），核與債權銀行即臺新國際商業銀
      行、永豐信用卡股份有限公司陳報內容相符。且聲請人96
      年4月25日轉往六福開發股份有限公司臺北分公司任職後
      ，月薪增加，97年平均月薪高達45,114元，是其現今之薪
      資收入狀況較之協商成立當時已增加近10,000元；參以聲
      請人前已依個別協商還款至97年5月，期間長達2年，自無
      何「不可歸責於己之事由」，亦難認有何「履行債務顯有
      重大困難」情事。
（三）聲請人既已有負債，其生活標準應予以壓縮至最低標準，
      始符公允，蓋消費者債務清理條例更生、清算制度之立法
      目的，係為使不幸陷入經濟困境之債務人得以清理債務、
      重建生活，並在清理過程中保有符合人性尊嚴之最低基本
      生活，但非維持債務人過去慣常生活，是於評估債務人是
      否有不能清償債務或有不能清償之虞時，應非由債務人任
      意主張其基本生活費用之數額，而是債務人應在維持基本
      生活之情況下，於能力範圍內盡力清償債務，故聲請人每
      月生活費用，應以行政院公布97年臺北市最低生活費用14
      ,152元為計算基準（聲請人雖設籍於新竹縣，惟實際居住
      在臺北市，而最低生活費用已包含食、衣、住、行、育、
      樂所有之支出，自包括房租支出），聲請人陳報其每月房
      租、伙食、生活雜支之支出費用高達18,000元，自屬過高
      ，且再提出房屋租賃契約書以為每月房租支出證明顯屬重
      覆。是以聲請人每月收入約45,114元，扣除其本人之基本
      生活費用14,152元後，每月應尚餘30,962元。
（四）按扶養程度，應按受扶養權利者之需要，與負扶養義務者
      之經濟能力及身分定之，民法第1119條定有明文。聲請人
      固主張每月應支付母親范照英扶養費5,000元，惟其母親
      縱有扶養之必要，每月生活費用亦應以行政院公布97年臺
      灣省最低生活費用為9,829元為計算基準（聲請人之母親
      居住於新竹縣，而最低生活費用已包含食、衣、住、行及
      育、樂所有之支出），再由其子女共3名均分（其胞姊羅
      文君係59年8月14日生，胞弟羅仕斌則係64年5月31日生，
      均已成年，亦應負擔扶養母親之費用），是有關其母之扶
      養費為3,276元（9,829÷3=3,276）。此外，聲請人在已
      有勞健保之情形下，另行額外投保保險致須支付保險費（
      見本院97年12月9日訊問筆錄第3頁），徒增非必要之支出
      ，亦應一併剔除；另聲請人主張其民間私人借款部分，並
      未提出相關證據釋明，自亦不足認定。
（五）承前所述，以聲請人之前開每月收入45,114元扣除必要生
      活費14,152元及扶養費3,276元後，至少尚餘27,686元可
      供償債，並非全然無法清償債務，聲請人於本件調查期間
      與最大債權銀行臺北富邦商業銀行進行協商時，對於銀行
      所提出180期0利率每月償債約15,000元、或113期0利率每
      月償債約23,848元之清償方案均不接受，又未證明已陷於
      經濟上之困境，且未積極與債權銀行妥適協商，尋求其他
      方案以解決債務，徒因消費者債務清理條例施行而請求更
      生（見本院97年12月9日訊問筆錄第3頁），難認有何積極
      清償處理債務之誠意。以聲請人現年37歲之年齡及財產現
      況，既有能力清償債務又無不能維持生活之情形，則與消
      費者債務清理條例第3條之「不能清償債務或有不能清償
      之虞」要件亦有不符。
五、綜上，本件聲請人前經協商時，其收入情況與本件聲請時不
    僅未有減少，月薪尚增加近10,000元，仍有履行清償之能力
    ，俱如前述，既無情事變更，且無重大履行困難之處，堪認
    聲請人尚乏「因不可歸責於己之事由，致履行顯有重大困難
    」、或「不能清償債務或有不能清償之虞」之情形。又聲請
    人既有固定收入之履行能力，縱有履行不便，亦得經由個別
    債權銀行協商程序或向最大債權銀行聲請進行「個別協商一
    致性方案」之協商程序以求適當履債，併此指明。本件聲請
    准予更生，於法未合，聲請人之聲請應予駁回。
六、爰依消費者債務清理條例第8條、第15條、第151條第1項、
    第5項但書，民事訴訟法第95條、第78條，裁定如主文。
中    華    民    國    98    年    3    月    17    日
              民事第一庭    法  官   吳靜怡
上為正本係照原本作成。
如不服本裁定，應於裁定送達後10日內，以書狀向本院提出抗告
，並繳納抗告費新臺幣壹仟元。
                             書記官  馮玉玲
中    華    民    國    98    年    3     月    17    日


司法院資訊處製作；財團法人民間司法改革基金會備份。
